臺灣高雄地方法院刑事判決　　　　　　　96年度訴字第1327號
公　訴　人　臺灣高雄地方法院檢察署檢察官
被　　　告　丙○○
　　　　　　　　　　（另案在臺灣高雄第二監獄執行）
選任辯護人　李昌明律師
上列被告因違反毒品危害防制條例案件，經檢察官提起公訴（96
年度偵字第4875號），本院判決如下：
    主  文
丙○○犯轉讓禁藥罪，累犯，處有期徒刑壹年，減為有期徒刑陸
月。
被訴製造第二級毒品及意圖販賣而持有第二級毒品均無罪。
    事  實
一、丙○○前於民國94年間因施用毒品案件，經本院以94年度簡
    字第5591號判處有期徒刑6 月確定，於95年1 月24日易科罰
    金執行完畢。詎未能警惕，復基於轉讓第二級毒品甲基安非
    他命即藥事法所規定禁藥之犯意，於96年（起訴書誤載為95
    年）2 月5 日下午1 時許，在其上址住處，無償轉讓甲基安
    非他命與其友人杜涵隸施用。嗣於96年2 月5 日晚上7 時10
    分許，在上址為警查獲。
二、案經高雄憲兵隊移送臺灣高雄地方法院檢察署檢察官偵查起
    訴。
    理  由
壹、本判決所憑證據之證據能力：
一、按被告以外之人於審判外之言詞或書面陳述，除法律有規定
    者外，不得作為證據，刑事訴訟法第159 條第1 項定有明文
    。其中所稱「法律有規定者」，分見於同法第159 條第2項
    至第159 條之5 各條項之規定，係依各該傳聞證據之性質為
    言詞供述或書面供述、供述來源或取得過程為何、有無正當
    理由致無從在審判中詰問或對質，及基於改良式當事人主義
    之精神，當事人或辯護人是否放棄其對質詰問權，而同意作
    為本案之證據等事由，據以排除傳聞法則之適用。
二、本件辯護人爭執公訴人所提出證人甲○○、乙○、丁○○警
    詢證述之證據能力。關於杜涵隸及丁○○部分，其等經到庭
    結證結果，所述與上開警詢中之陳述尚無明顯不符，故無引
    用其等警詢陳述之必要。另乙○於警詢時指稱被告丙○○在
    研究煉製安非他命，審理時則否認此情，互不相符。本院審
    酌乙○到庭陳稱警詢並未遭非法取證，陳述時精神、心理狀
    態健全，當時甫遭查獲，未及評估利害，且與待證事項之判
    斷非顯無關聯等情，認其警詢所述客觀上具有特別可信之情
    況，依刑事訴訟法第159 條之2 規定，得為本案證據。至證
    人杜涵隸於偵查中之證述，業經依法具結，其陳述時心理狀
    態健全，無不法取證之情；證人楊淑惠警詢中之陳述，係出
    於自由意志，並非不法取證；另杜涵隸之尿液採證對照表及
    憲兵司令部刑事鑑識中心96年2 月14日安鑑字第0960000251
    號鑑定書、高雄醫學大學附設中和紀念醫院檢驗報告11紙，
    其製作過程均屬合法；案內扣押物係合法搜索取得；000000
    0000號行動電話監聽譯文乃依法監聽後所譯載，且上開證據
    被告及辯護人均明示同意作為證據，依同法第159 條之5 第
    1 項之規定，俱有證據能力。
三、至上開無證據能力之證據，或未經引據為被告犯罪之事證，
    如用為彈劾證人或被告陳述之憑信性證據，則無不可，並非
    法所禁止，合先敘明。
貳、有罪部分：
一、上揭犯罪事實，業據證人杜涵隸於本院審理時證稱「丙○○
    會把安非他命放在桌上，有一次我去找他，他說東西放在桌
    上，自己要用就拿去用」等語明確（見本院卷第101 頁）。
    其於95年2 月5 日遭警查獲後採集尿液送驗結果，確呈甲基
    安非他命陽性反應，有真實姓名對照表及憲兵司令部刑事鑑
    識中心96年2 月14日安鑑字第0960000251號鑑定書可資佐證
    。當日查獲現場扣得之晶體8 包送鑑定結果，均含有甲基安
    非他命成分，亦有高雄醫學大學附設中和紀念醫院96年4 月
    3 日檢驗報告（報告編號0000-000至496） 共8 紙附卷為憑
    ，足認杜涵隸所述屬實。
二、被告對於杜涵隸施用之甲基安非他命毒品係其所有一情固不
    否認，惟矢口否認有何轉讓第二級毒品之犯行，辯稱：是杜
    涵隸到我住處，他自己看到桌上有毒品就拿來施用，我沒有
    拒絕而已，我沒有轉讓之意思云云。按「轉讓」毒品者，係
    將毒品無償給與他人之行為，與販賣毒品係意圖營利，藉由
    販入或賣出毒品以換取利得之情形不同。故轉讓毒品客觀上
    須該行為具有無償性，然行為人主觀上仍應具有轉讓之犯意
    ，始能成立。此項轉讓之意思，如行為人向他人為積極之意
    思表示，明示將毒品無償贈與、交付之意，應成立轉讓，固
    無疑義。如屬他人主動請求交付或表示欲無償取用，行為人
    消極應允或默示同意者，亦應認有轉讓之犯意。至於他人取
    用毒品而未為任何明示或默示意思表示之情形，則屬單純之
    沈默，尚難以轉讓毒品罪相繩。準此，本件證人杜涵隸已明
    白指稱係因被告住處桌上置放毒品，經被告表示可任意取用
    時，始拿取並加以施用，自應認被告具有轉讓毒品之犯意無
    訛，被告辯稱其僅係單純沈默未加以拒絕云云，並非事實，
    無可採信。本件事證明確，被告犯行，堪以認定。
三、查第二級毒品MDMA、MDA 、安非他命及甲基安非他命等成分
    均屬安非他命類藥品，業經行政院衛生署75年7 月11日衛署
    藥字第597627號公告，為有效管理安非他命類藥品與其衍生
    物之冊類及其製劑，重申公告禁止使用，而均屬藥事法第22
    條第1 款所規定之禁藥。故行為人明知為禁藥即「安非他命
    」而轉讓予他人者，除成立毒品危害防制條例第8 條第2 項
    之「轉讓第二級毒品罪」外，亦構成藥事法第83條第1 項之
    「轉讓禁藥罪」，此係屬同一犯罪行為而同時有二種法律可
    資處罰之「法規競合」情形，應依「重法優於輕法」、「後
    法優於前法」等法理，擇一處斷。而毒品危害防制條例第8
    條第2 項轉讓第二級毒品罪之法定本刑為「六月以上五年以
    下有期徒刑，得併科新台幣七十萬元以下罰金」。而93年4
    月21日修正後藥事法第83條第1 項轉讓禁藥罪之法定本刑為
    「七年以下有期徒刑，得併科新台幣五百萬元以下罰金」。
    故除有轉讓之第二級毒品達毒品危害防制條例第8 條第6 項
    之一定數量，經依法加重其刑，致該法定刑較藥事法第83條
    第1 項之法定刑為重之情形外，因藥事法第83條第1 項為後
    法，且為重法，應優先適用藥事法處罰（最高法院96年度台
    上字第3582號判決意旨。依證人杜涵隸所述，其受轉讓施用
    之安非他命數量甚微，約0.2 公克等語（見本院卷第100 頁
    ），未達行政院93年1 月7 日院台法字第0930080551號令頒
    轉讓持有毒品加重其持之數量標準第2 條關於第二級毒品在
    10公克以上之規定，故依上開法規競合，及重法優於輕法之
    適用法則，本件自應適用藥事法論擬。
四、核被告所為，係犯藥事法第83條第1 項之轉讓禁藥罪。被告
    持有禁藥進而轉讓，該持有之行為為轉讓之行為所吸收，不
    另論罪。起訴意旨認被告所為屬毒品危害防制條例第8 條第
    2 項轉讓第二級毒品罪，尚有未合，惟該起訴之基本社會事
    實同一，爰變更起訴法條。被告如事實欄所載有期徒刑易科
    罰金執行完畢之前案紀錄，有臺灣高等法院被告前案紀錄表
    在卷可按，其於有期徒刑執行完畢釋放後5 年以內，故意再
    犯本件有期徒刑以上之罪，為累犯，應依刑法第47條第1 項
    之規定加重其刑。審酌被告隨意轉讓屬禁藥之毒品供他人施
    用，擴散毒品危害，犯罪後復未明確承認，惟該轉讓毒品之
    數量甚微，且僅查獲1 次等一切情狀，量處如主文所示之刑
    ，以資懲儆。扣案液體2 瓶、粉末1 包、晶體8 包雖均驗有
    甲基安非他命之陽性反應，有高雄大學附設中和紀念醫院檢
    驗報告11紙 (報告編號0000-000至498） 在卷可稽，惟不能
    證明與被告轉讓禁藥（毒品）有關，其他扣案物亦與本案欠
    缺關聯性，故均不予宣告沒收，附此敘明。
五、又被告犯罪後，中華民國九十六年罪犯減刑條例業於96年6
    月15日修正公布，並自同年7 月16日起施行。本件被告犯罪
    之時點係在96年4 月24日減刑基準日之前，且所犯之罪核與
    該條例第2 條第1 項之規定相符，復無同條例第3 條限制減
    刑之除外情形，爰依該條例第2 條第1 項第3款 規定，減其
    上開宣告刑期二分之一。
參、無罪部分：
一、公訴意旨另以：被告基於製造、意圖販賣而持有第二級毒品
    甲基安非他命之犯意，自96年1 月間某日起，在其位於高雄
    市新興區○○○路90號11樓之5 租住處製造第二級毒品甲基
    安非他命，並意圖販賣而持有之。嗣於96年2 月5 日晚上7
    時10分許，在上址為警當場查獲，並扣得如附表一所示之物
    ，因認被告涉有製造第二級毒品、意圖販賣而持有第二級毒
    品等罪嫌。
二、按「犯罪事實應依證據認定之，無證據不得認定犯罪事實」
    、「不能證明被告犯罪者，應諭知無罪之判決」，刑事訴訟
    法第154 條第2 項、第301 條第1 項分別定有明文。申言之
    ，犯罪事實之認定應憑證據，如未能發現相當證據，或證據
    不足以證明，自不能以推測或擬制之方法，作為裁判基礎（
    最高法院40年台上字第86號判例意旨參照）；且認定犯罪事
    實所憑之證據，雖不以直接證據為限，間接證據亦包括在內
    ，然而無論直接證據或間接證據，其為訴訟上之證明，須於
    通常一般之人均不致有所懷疑，而得確信其為真實之程度者
    ，始得據為有罪之認定，倘其證明尚未達到此一程度，而有
    合理之懷疑存在而無從使事實審法院得有罪之確信時，即應
    由法院為諭知被告無罪之判決（最高法院76年台上字第4986
    號判例意旨參照）。
三、公訴意旨認被告涉有上開罪嫌，係以證人杜涵隸、丁○○、
    乙○、楊淑惠之證述及警卷所示之扣案物品等證據為主要論
    據。被告於本院審理時則堅決否認有何上開被訴之犯行，辯
    稱：我沒有製造毒品，我是把買來的安非他命用漏斗重新過
    濾雜質而已，因為吃起來味道很差，所以要過濾，扣案毒品
    是我自己要施用的，沒有販賣的意圖等語。經查：
（一）關於被告被訴製造第二級毒品之部分，證人杜涵隸於偵查
      中證稱「被告有說過會作安非他命，他說會把買來的貨溶
      解後再結晶，過程我沒有看到，我有看到一杯一杯的水，
      他說那是溶解過的安非他命」等語（見偵查卷第49頁）。
      證人丁○○到庭證稱「我跟丙○○合買的劣質安非他命，
      重新融化過濾後產生結晶，變成比較好的安非他命毒品」
      等語（本院卷第139 頁）；證人乙○於警詢時證稱「我有
      看到丁○○與丙○○共同研究煉製毒品安非他命，丙○○
      將液態安非他命加熱後置入冰箱內結晶成為固體」等語（
      見警一卷第32頁）；證人楊淑惠於警詢時證稱「我以0000
      000000號手機與丙○○於96年2 月1 日9 時33分8 秒對話
      ，內容是丙○○告訴我他與丁○○合資購買到劣質安非他
      命毒品，重新溶化過濾後產稱結晶，變成品質比較好的安
      非他命」等語，並且詳述所見被告「製造」毒品過程，謂
      略「（丙○○是否自己製造二及安非他命毒品？）首先將
      不好的二級安非他命毒品倒入玻璃容器內，點燃酒精燈燃
      燒溶化成液態後，再拿另外一個玻璃容器上面鋪蓋一張衛
      生紙，將已溶化安非他命液體倒入鋪蓋衛生紙之玻璃容器
      內，待結晶產生比較好的二級安非他命成品」等語（見警
      一卷第66、68頁），均與被告上開辯解大致相合。據此，
      被告係先購入安非他命毒品後，因認品質不佳，而再將該
      毒品溶化、過濾並使重新結晶，而產生品質較佳之安非他
      命毒品一情，堪認定無疑。惟應進一步究明：被告此一行
      為，是否該當毒品危害防制條例所稱之「製造」，而應以
      製造第二級毒品罪相繩？
（二）關於毒品「製造」應如何界定，實務上最高法院有謂「在
      李○○住處扣得之液體經送驗結果，即為甲基安非他命，
      其成份及分子結構與固態安非他命並無二樣，由液態結晶
      成固態之過程中，僅物質存在態樣之改變，難以製造視之
      ，自不成立製造毒品罪」（最高法院91年度台上字第132
      號判決意旨參照）；亦有謂「依上所述，可知Ｋｅｔａｍ
      ｉｎｅ毒品粉末狀或液態皆可施用。……如此，則上訴人
      縱有將扣案之愷他命溶液蒸發成粉末之行為，是否僅單純
      將第三級毒品液態之愷他命蒸發乾燥為粉末狀再與其他物
      品摻混而已，尚非製造愷他命之行為？」（最高法院96年
      度台上字第2653號判決意旨參照），係認物質型態之變化
      或改變，並不該當「製造」之行為。惟另有指出「按毒品
      危害防制條例第四條之製造毒品罪，其所稱製造者，除將
      不具毒品成分之原料加以化合而成毒品外，尚包括加工於
      原含有毒品物質之物，而製成新毒品之行為在內，此觀司
      法院29年院字第2036號、31年院字第2335號、33 年 院字
      第2739號解釋自明。原判決認被告係向不詳姓名成年男子
      ，販入一公斤之劣質固態安非他命後，再加工改良成優質
      之安非他命，如果無訛，其顯係加工於原含有毒品物質之
      物，而製成新毒品，依前開說明，被告自應成立製造第二
      級毒品罪」等語（最高法院94年度台上字第6837 號 判決
      意旨參照），乃認將劣質毒品重新加工而製成品質較佳之
      毒品，亦屬製造。由上觀之，實務上對於毒品「製造」應
      如何定義，所採見解似有廣義或狹義之不同。
（三）查管制毒品種類繁多，有部分物質本身即具有毒品性，只
      須以一定簡易步驟，經乾燥、加工等方法即可供施用，其
      屬「製造毒品」之規範範疇，應無疑義，例如第二級毒品
      大麻係由栽種成長後之大麻葉加工而成，其本質並無明顯
      變化者屬之。亦有須利用非屬毒品之原料，依一定化學物
      質之添加、反應、混合、加熱、過濾、結晶等步驟始能製
      成毒品者。如甲基安非他命依一般製造流程，首先須有鹽
      酸麻黃素之原料、浸泡攪拌及清洗所用之氯仿、強酸、乙
      醚、丙酮等化學物質；次應準備壓力鋼瓶、醋酸鈉、硫酸
      鋇、氫氣、搖台、氫氧化鈉、活性炭等，用以密封、混合
      、過濾；最後須透過真空玻璃平、漏斗、真空馬達、塑膠
      桶、冰箱等器物，將其混合、加熱、過濾、冷卻而結晶製
      成毒品，即屬顯例。故不同種類毒品之製造，其程序、方
      法、步驟，甚至所需原料、器物均非雷同，似難一概而論
      。惟毒品危害防制條例規範目的，在於防制毒品危害，維
      護國民身心健康（毒品危害防制條例第1 條參照），而國
      民施用成習，戒斷困難，有因此為非作歹，擾亂社會者，
      亦有不可自拔，終至身心殘敗者。由此規範目的思考，足
      見禁止製造毒品，乃指「禁止製造可供施用之毒品」，故
      「製造」毒品之行為，仍可求一共通概念，以為判斷及適
      用之準據。
（四）如上所述，毒品分級管制，種類非少，製造毒品應嚴刑處
      罰，係因製成毒品後使人易於施用成癮，流害不淺，則所
      謂毒品之「製造」，不宜定義過狹，而僅指依一定方法及
      步驟，將非屬毒品之原料製成可供施用之毒品；如某物本
      質即具有毒品性，惟尚不易或無法施用，經一定步驟及流
      程，將該物質製成堪以施用之毒品，亦屬之；甚至如屬已
      經製成之毒品，因品質低劣而難以施用或無法施用，再以
      一定之加工程序及步驟，將該劣質毒品製成品質較佳而適
      於施用之毒品者，因該加工過程而使毒品適於施用，雖其
      型態、本質並未改變，仍應認該當於「製造」毒品之行為
      ，而應以刑罰相加。至於已經製造完成之毒品，雖品質不
      佳，惟尚非無法施用或難以施用，因個人需求，依一定方
      法予以重新加工、過濾，使成為品質較佳之毒品，是否仍
      該當毒品之製造，即有斟酌餘地。詳言之，上開最高法院
      見解所稱「販入劣質固態安非他命後，再加工改良成優質
      之安非他命，其顯係加工於原含有毒品物質之物，而製成
      新毒品」等詞，將「劣質毒品經加工改良而成優質毒品」
      之行為，認成立製造毒品之罪，就製造毒品之定義不宜過
      狹之觀點而言，自屬可採。惟製造毒品之目的既係指製成
      可供施用之毒品，故如該原已製成之毒品並非無法或難以
      施用，縱屬品質不佳，為施用者個人需求，另以一定方法
      加工、過濾而使其品質較佳，係單純提升毒品施用之舒適
      性，如認成立製造，即有涵蓋過廣之疑慮。上開最高法院
      見解僅稱「劣質」毒品，實際上該毒品之品質低劣至何種
      程度，並未詳述，茲就上開製造毒品規範目的及毒品種類
      、性質之不同等觀點，即有補充說明、釐清之必要。
（五）綜上所述，本件被告係因購入之甲基安非他命氣味品質不
      佳，而予以溶解後過濾雜質，重新結晶，而加工完成較佳
      之毒品，則其原有毒品之品質究竟「低劣」之何種程度？
      尚乏證據可供證明。亦即該毒品如尚得為一般之施用，而
      非難以施用甚至無法施用，被告將購入之毒品加以重新溶
      解並過濾結晶之行為，係單純提高施用時之舒適性，自難
      論以製造毒品之罪。此外，依扣案如附表一所示之器物或
      工具，亦無法證明被告係以前述三階段步驟製造甲基安非
      他命，則被告被訴製造第二級毒品罪嫌自屬不能證明。至
      於本件查獲現場扣得晶體8 包、液體2 瓶及淡黃色粉末1
      包，經送驗結果，固均呈甲基安非他命之陽性反應，有如
      上述，惟被告供承毒品係購入供自己施用，依卷附臺灣高
      等法院被告前案紀錄表所示，被告確有多次施用毒品之前
      科，參以該查獲之數量非鉅，卷存事證亦均難證明被告另
      有販賣毒品以營利之意圖，故被告被訴意圖販賣而持有上
      開毒品之罪嫌，同屬不能證明。從而，檢察官所舉事證，
      就被告此部分被訴犯行而言，均不能使本院獲致有罪判決
      之確切心證，其犯罪既屬不能證明，自均應為無罪之諭知
      。
據上論斷，應依刑事訴訟法第299 條第1 項前段、第300 條、第
301 條第1 項，藥事法第83條第1 項，刑法第11條前段、第47條
第1 項，中華民國96年罪犯減刑條例減刑第2 條第1 項第3 款、
第7 條，判決如主文。
本案經檢察官陳思睿到庭執行職務。
中　　華　　民　　國　　96　　年　　8 　　月　　31　　日
            鳳山刑事第二庭  審判長法  官  黃建榮
                                  法  官  洪珮婷
                                  法  官  李嘉益
以上正本證明與原本無異。
如不服本判決應於收受本判決後10日內向本院提出上訴書狀，並
應敘述具體理由，如未敘述上訴理由者，應於上訴期間屆滿後20
日內補提理由書狀於本院（均須按他造當事人之人數附繕本）「
切勿逕送上級法院」。
中　　華　　民　　國　　96　　年　　8 　　月　　31　　日
　　　　　　　　　　　　　　　　　書記官  郭南宏
附錄本案論罪科刑法條全文
藥事法第83條第1項
明知為偽藥或禁藥，而販賣、供應、調劑、運送、寄藏、牙保、
轉讓或意圖販賣而陳列者，處7年以下有期徒刑，得併科新臺幣5
百萬元以下罰金。
犯前項之罪，因而致人於死者，處7年以上有期徒刑，致重傷者
，處3年以上12年以下有期徒刑。
因過失犯第1項之罪者，處2年以下有期徒刑、拘役或科新臺幣30
萬元以下罰金。
第1項之未遂犯罰之。
